行　政　法　院　判　決　　　　　　　　　　　　　八十八年度判字第三九二○號
　　再 審原 告　乙○○○
　　　　　　　　甲○○
　　再 審被 告　臺灣省政府農林廳水土保持局
右當事人間因水土保持法事件，再審原告對本院中華民國八十七年十二月三日八十七
年度判字第二四九一號判決提起再審之訴。本院判決如左︰
　　主  文
再審之訴駁回。
　　事  實
緣再審原告乙○○○於南投縣中寮鄉○○○段七一六－一、七一六－七及七一六－八
地號山坡地，甲○○於同地段鄰接之七一五－三地號山坡地，申請實施農地水土保持
處理，再審被告所屬第三工程所勘查後，分別以民國八十六年二月十三日水土三壹字
第○八七四號及第○八七五號函核准申請。惟再審原告未依核定內容及範圍，擅於上
開山坡地實施大規模開挖整地，嚴重影響水土保持，案經再審被告查獲，乃先以八十
六年三月十五八六水土三壹字第一五六七號函撤銷原核准，嗣再審原告異議後，復以
八十六年六月四日八六水土三貳字第三三○八號函否准申請變更。再審原告不服，提
起一再訴願，均遭決定駁回，提起行政訴訟，復經本院以八十七年度判字第二四九一
號判決（下稱原判決）駁回其訴確定在案。茲再審原告以原判決有行政訴訟法第二十
八條第一款、第十款之再審事由，對之提起再審之訴。爰摘兩造訴辯意旨於次：
再審原告起訴意旨略謂︰一、經查原判決片面認定再審被告已查證屬實，而再審原告
堅決否認有違法行為，再審被告所提違規現場照片，已為再審原告堅決否認其真正性
，且應為再審被告進行「龍安崩坍處理工程」所造成之情形，而原判決又未至現場勘
驗證明，其認事用法，適用法規顯有錯，應予廢棄，以資折服。二、又查，再審原告
既無違法大規模開挖整地情形，再審被告又未舉證實其說，則再審原告何來應先擬具
水土保持計劃，足見原判決適用法規顯有錯誤，應予廢棄原判決，庶符法治。三、另
查再審原告早於八十六年四月十日、十二日即向第三工程所陳情其大挖基地致崩山案
，此有該陳情書附卷可考，原判決漏未審酌，亦未說明不採理由，容有違法，且上開
陳情書上亦附有相片多張，足證再審被告濫挖土地行為，此乃重要物證，應予審酌。
四、再查，再審原告又於八十六年五月間先後提出異議書二件：由於第三工程所發包
營造商大挖地基致土地龜裂，並開挖棄土未合法運掉，致再審原告無法耕作又侵佔很
多土地及農作物損害，本應賠償，反責再審原告違反整地行為，應請派公正人員再查
勘云云，此復有該異議書附卷可考，此亦未經斟酌之重要證物，原判決漏未斟酌，自
符合提起再審之要件，並懇請准予再審，並定期勘現，足證再審原告並無大型開挖整
地情形，原審未採，亦未說明不採理由，殊難令人甘服。且系爭土地（七一五－三地
號）甲○○所有土地現場非常完整，足證再審被告主張不實在，確有必要現場勘驗，
以發現事實真相。五、末查，若非因再審被告施工不當造成地層滑落崩坍，再審原告
等亦斷無花費鉅資予以恢復之必要，且亦得免遭再審被告無端指摘，原告等上述施工
搶救行為，乃為必要行為，並有地方人士可傳訊作證廖振益廖秋明陳義雄（證
四），足證再審原告並無大挖大填之開挖整地行為，此乃重要證據，原判決竟偏採再
審被告之言，未至現場勘驗，遽為再審原告不利判決，殊難令人折服。六、綜右所陳
，本件鈞院原判決顯有違誤，既未傳訊證人又未到現場勘現及未斟酌再審原告在訴願
書已提出現場照片、異議書、陳情書等重要證物，為此狀請鈞院明鑒賜判決原判決廢
棄，一再訴願決定及原處分均撤銷等語。
再審被告答辯意旨略謂︰一、關於再審被告所屬第三工程所在該處辦理「龍安崩坍地
處理工程」純為維護農民生計及防止崩坍維持交通之通暢，所採取之必要工程措施，
並無再審原告所稱損害農作物及開挖棄土未合法運掉情形，且本工程之施工與再審原
告之開挖整地並無相關連，顯係推卸之詞。二、再審原告等之農地係同段相毗連，並
同時整體全面開發，其開挖之危險性不言可諭。三、再審原告等之農地現場在其提出
再訴願時已由行政院農業委員會人員親臨現場實地勘驗，詳細調查瞭解，並經該會依
據事實駁回其再訴願。足證再審原告之開挖行為顯已超出原核准內容。四、再審原告
等之農地經再審被告所屬第三工程所即時依法制止其繼續開挖，並促其儘速維護善後
安全工作後，始未發生意外事件。五、再審原告之開挖行為顯已逾越核准之農地水土
保持處理內容，而係屬開挖整地行為，故再審被告所屬第三工程所撤銷原核准案件，
並無不當，謹請查察，依法駁回其再審之訴等語。
    理  由
按行政訴訟當事人對本院之判決提起再審之訴，必須具有行政訴訟法第二十八條所列
各款情形之一者，始得為之。而該條第一款所謂適用法規顯有錯誤者，係指原判決所
適用之法規與該案應適用之現行法規相違背，或與解釋、判例有所牴觸者而言，至於
法律上見解之歧異，再審原告對之縱有爭執，要難謂為適用法規錯誤，而據為再審之
理由；而該條第十款所謂發見未經斟酌之重要證物者，係指該項證物在前訴訟程序中
即已存在，而當事人不知其存在，現始發現者，並以如經斟酌可受較有利益之裁判者
為限，均迭經本院著有判例。本件再審原告主張本院原判決有行政訴訟法第二十八條
第一款所謂適用法規顯有錯誤之再審事由部分，經查原判決駁回再審原告之訴之理由
係謂：『本件原告（即再審原告，下同）乙○○○於南投縣中寮鄉○○○段七一六－
一、七一六－七及七一六－八地號山坡地，甲○○於同地段鄰接之七一五－三地號山
坡地，申請實施農地水土保持處理，被告（即再審被告，下同）之第三工程所勘查後
，分以八十六年二月十三日水土三壹字第○八七四號及第○八七五號函核准申請，惟
原告未依核定內容及範圍，於上開山坡地實施大規模開挖整地，嚴重影響水土保持
，案經被告查獲，乃先以八十六年三月十五日八六水土三壹字第一五六七號函撤銷原
核准，嗣原告異議後，復以八十六年六月四日八六水土三貳字第三三○八號否准申請
變更。原告不服，循序提起行政訴訟，主張：原告僅依被告該水土保持處理補助案規
定構築山邊溝園內道及埋設小型涵管，而造成原告之土地陸續滑落崩坍，應歸咎於被
告之第三工程所之承包商，在原告上開土地下方大肆挖掘地基使上方土地失去支撐力
導致土石陸續滑落崩坍，又被告並未明示開工通知應以書面為之，而原告確有以口頭
向相關人員為開工之通知云云。經查：原告所有上開系爭山坡地，申請實施農地水土
保持處理，被告勘查後，分別以八十六年二月十三日水土三壹字第○八七四及○八七
五號農地水土保持處理核復通知書准予實施該地水土保持處理，查該通知書說明欄二
已載明「該項申請經勘查結果同意辦理，請依後附農地水土保持處理項目及規格施工
，於開工前應提開工報告，並接受本所監督與指導。」說明欄四亦明載「本項農地水
土保持處理僅適用於農業使用；該筆農地供非農業使用時，仍應依有關規定申辦。」
有該通知書附可稽。故該「申報開工」，目的在使被告派主辦人員督導按核定內容
及範圍施工，原告僅向被告承辦監督另案「龍安崩坍地處理工程」承包商之工程人員
口頭報告，致被告未能及時派主辦人員督導，導致原告逾越原核准之農地水土保持處
理項目之山邊溝、園內道及小型涵管範圍，實施大規模開挖整地之違規行為，被告因
其開挖整地，致逢雨季有造成土壤沖蝕而危及下方土地、道路及房屋之安全，乃為撤
銷原核准處分，難謂於法不合。況參諸附之違規現場照片，僅見原告僱請之挖土機
恣意開挖，未見有地層滑落之跡象，原告主張係因被告進行另案「龍安崩坍地處理工
程」之承包商施工不當，肇致地層滑落崩坍，原告方加以緊急開挖整地云云，顯係諉
言砌詞，核難採信。從而原告所訴各節，均無足取，本件原處分於法洵無違誤，一再
訴願決定，遞予維持，俱無不合，原告起訴意旨難謂為有理由，應予駁回。』等語為
理由，核與本案應適用之現行法規並不相違背，亦與解釋、判例並無牴觸之情形存在
，尚難認為有適用法規顯有錯誤之再審事由。至再審原告所謂發現未經斟酌之重要證
物，係指再審原告等分別於八十六年四月十、十二日向南投縣政府水土保持課（副本
致再審被告所屬第三工程所）陳情之陳情書二件及於八十六年五月二十二日與另一未
載日期向再審被告所屬第三工程所異議有關本案之異議書二件暨現場照片等。惟查此
類陳情書及異議書係再審原告等向再審被告所屬單位及有關機關陳情或異議之片面主
張之書面資料，此項私文書未經證明其為真正前尚乏證明力。而現場照片因拍攝之焦
點之不同，其顯現之景物，亦各不相同，自難為唯一認定之依據，縱經斟酌亦難使再
審原告受較有利之裁判，自不能認為有行政訴訟法第二十八條第十款之再審事由。至
於現場勘驗及證人之訊問，均非上開條款所謂之證物，自不得以原判決未傳訊證人及
未履勘現場為由，主張有該條款之再審事由，併予明。綜上所述，本件再審之訴為
無理由，應予駁回。
據上論結，本件再審之訴為無理由，爰依行政訴訟法第三十三條、民事訴訟法第五百
零二條第二項，判決如主文。
中    華    民    國     八十八      年     十一     月      十九       日
                    行 政 法 院 第 五 庭
                                審 判 長 評  事      廖  政  雄
                                         評  事      吳  錦  龍
                                         評  事      沈  水  元
                                         評  事      林  清  祥
                                         評  事      姜  仁  脩
右  正  本  證  明  與  原  本  無  異
                                         法院書記官  陳  佩  玲
中    華    民    國     八十八      年     十一     月      十九       日
